【裁判字號】    99,婚,560
【裁判日期】    990824
【裁判案由】    確認婚姻關係不存在
【裁判全文】
臺灣板橋地方法院民事判決               99年度婚字第560號
原      告  乙○○
被      告  甲○○
上列當事人間請求確認婚姻關係不存在事件，本院於中華民國99
年8月10日言詞辯論終結，判決如下：
    主    文
確認原告與被告之婚姻關係不成立。
訴訟費用由被告負擔。
    事實及理由
一、原告主張：兩造於民國63年11月25日結婚，嗣因雙方感情不
    諧，於70年9月15日協議離婚，其後又於71年5月15日持結婚
    證書至戶政事務所辦理結婚登記，惟兩造並無舉行結婚之公
    開儀式，不具備修正施行前民法第982 條第1 項之法定要件
    ，是兩造結婚自屬無效，為此提起本件訴訟。並聲明：請求
    確認兩造間之婚姻關係不存在。
二、被告方面：那天兩造沒有舉行結婚典禮，只有祭拜祖先，請
    自己的兄弟姐妹在家裡吃飯，兩造是持結婚證書到戶政事務
    所辦理登記。並聲明：請求駁回原告之訴。
三、本院當庭協議簡化整理兩造本件事實上及法律上之爭點如下
    ：
(一)確認原告請求權基礎，如卷附書狀及以前筆錄所特定之型態
    。
(二)就兩造請求權之原因事實所主張之證據方法如卷附物證及所
    聲明之人證。
四、原告主張兩造先於63年11月25日結婚，嗣因雙方感情不諧，
    於70年9月15日協議離婚，其後又於71年5月15日持結婚證書
    至戶政事務所辦理結婚登記，惟兩造並無舉行結婚之公開儀
    式之事實，已據原告提出戶籍謄本5件、結婚證書1件為證，
    並據證人陳文鴻證稱：「（原告離婚你知道嗎？）我有聽說
    他們協議離婚。」「（兩造在71年5月15日第二次結婚你有
    無參加他們的結婚典禮？）沒有，他們沒有舉行結婚典禮。
    」證人即原告之兄蕭珍華證稱：「（兩造於71年5月15日第
    二次結婚，你有無參加他們的結婚典禮？）他們第二次結婚
    沒有舉行結婚典禮，我沒有受邀他們的結婚典禮」各等語。
    。被告對於該日之結婚未舉行結婚典禮，並不爭執，惟辯稱
    那天有祭拜祖先，及請自己的兄弟姐妹在家裡吃飯云云，惟
    被告於本院99年度家調字第31號離婚案件中，已自承兩造於
    該是未舉行結婚之公開儀式，亦無舉行結婚典禮，此有該日
    之言詞辯論筆錄附卷可證。次按結婚應有公開儀式及二人以
    上之證人，此乃民法第982 條於97年5 月23日修正施行前有
    關結婚之法定必備之要件，缺一不可，違反者，其結婚無效
    。所謂結婚應有公開之儀式，係指結婚之當事人應行定式之
    禮儀，使不特定人得以共聞共見認識其為結婚者而言。如被
    告所辯縱認屬實，兩造當日僅在家祭拜祖先，及請自己的兄
    弟姐妹在家裡吃飯，此外，有關民間結婚之風俗禮儀，諸如
    印喜帖、迎娶儀式、穿結婚禮服、結婚宴客、在家裡張貼「
    囍」聯等，則完全闕如，此為被告所自承。然在家祭拜祖先
    及請自己兄弟姐妹在家裡吃飯，自該等行為之外觀上觀察，
    並無足夠使人得以認識該等行為係屬結婚之禮儀特徵。且該
    等行為係在自家內為之，外人不得聞而見之，亦不能足使「
    不特定人」得以共聞共見，自非屬結婚之公開儀式。是本院
    綜上事證，自堪信原告主張之事實為真正。
五、按結婚，應有公開儀式及二人以上之證人。97年5 月23日修
    正施行前民法第982 條第1 項定有明文。所謂結婚應有公開
    之儀式，係指結婚之當事人應行定式之禮儀，使不特定人得
    以共聞共見認識其為結婚者而言。結婚不具備民法第982 條
    第1 項之方式者，其結婚無效。民法第988 條第1 款亦定有
    明文。其次，我國民法雖無婚姻不成立之規定，但是，理論
    上，法律行為必須成立後，才有是否無效之問題，民事訴訟
    法第568 條第1 項亦規定得提起確認婚姻不成立之訴，是以
    ，如未具備公開結婚儀式，即屬無結婚行為，欠缺法律行為
    之特定成立要件，婚姻根本不成立，是以得訴請確認婚姻關
    係不成立。查兩造結婚未舉行任何定式之禮儀，使不特定人
    得以共聞共見認識其為結婚，是兩造顯無結婚行為。又確認
    婚姻不成立之訴，為民事訴訟法第568 條所定，兩造既無結
    婚行為，惟戶籍登記上仍為兩人婚姻之登記，致與事實不符
    ，堪認原告有以確認判決除去此不明確法律關係之必要，從
    而，原告提起本件訴訟為有理由，應予准許。
六、訴訟費用負擔之依據：民事訴訟法第78條。
中    華    民    國    99    年    8     月    24    日
                    家事庭  法  官  毛崑山
以上正本證明與原本無異。
如對本判決不服，應於判決送達後20日內向本院提出上訴狀（並
應繳納上訴費用新台幣四千五百元及附繕本）。
中    華    民    國    99    年    8     月    24    日
                            書記官  廖宮仕

司法院資訊處製作；財團法人民間司法改革基金會備份。
